【裁判字號】    98,上易,122
【裁判日期】    980512
【裁判案由】    給付違約金
【裁判全文】
臺灣高等法院民事判決                 98年度上易字第122號
上訴人即附
帶被上訴人  甲○○
被上訴人即
附帶上訴人  乙○○
訴訟代理人  范綱祥律師
上列當事人間請求給付違約金事件，上訴人對於中華民國97年9
月30日臺灣桃園地方法院97年度訴字第1068號第一審判決提起上
訴、被上訴人提起附帶上訴，本院於98年4月21日言詞辯論終結
，判決如下：
    主  文
上訴及附帶上訴均駁回。
第二審訴訟費用關於上訴部分，由上訴人負擔，附帶上訴部分，
由被上訴人負擔。
    事實及理由
一、本件被上訴人即附帶上訴人乙○○（下稱乙○○）主張：伊
    於民國（下同）96年10月5日經由訴外人住商不動產內壢環
    中加盟店萬事達房屋仲介有限公司（下稱萬事達公司）仲介
    ，與上訴人即附帶被上訴人甲○○（下稱甲○○）訂立房屋
    買賣契約（下稱系爭買賣契約），買賣價金為新臺幣（下同
    ）2650萬元，買賣標的物為坐落桃園縣中壢市○○段第
    1224、1224-1、1225及1225-1地號，及其上1286、826建號
    房屋（門牌號碼為桃園縣中壢市○○路414及412號）（下稱
    系爭房地）。伊於簽約當日即依約支付第1期簽約款之支票
    265萬元，且將該款項存入安信建築經理股份有限公司（下
    稱安信公司）於金融機構所開立之買賣價金履約保證專戶，
    兩造並約定於96年10月15日在萬事達公司店址給付第2期用
    印款，然是日甲○○雖出席卻表示不願繼續履行前開契約。
    嗣伊與萬事達公司欲與甲○○再訂期協商後續相關事宜，均
    未獲置理。伊又於97年1月11日以存證信函對甲○○再為催
    告，而甲○○之配偶則函覆伊並無履約之意。茲系爭買賣合
    約係經雙方合意後所訂定，並無任何足致前開契約無效之事
    由，今因可歸責於甲○○之事由致系爭契約無法履行，伊已
    於97年7月31日解除契約。依系爭契約第10條第3項約定：「
    本約簽訂後，乙方若有擅自解約、不為給付、給付不能或違
    約情事致本約解除，應立即返還已收價金並負擔甲方所受損
    害之賠償外，並同意甲方已支付價金總額計算，做為懲罰性
    違約金給付甲方」，是伊自得請求甲○○給付違約金265萬
    元。況伊購入系爭房地係作為投資之用，轉手出賣之利益依
    現行實務估計為265萬元。縱依財政部公布之96年度「個人
    出售房屋未申報或已申報而未能提出證明文件之財產交易所
    得標準」，桃園縣中壢市之不動產係依據房屋評定現值之10
    ％計算，系爭房地之價金為2,650萬元，依上開標準計算
    本件交易所得之利益亦有265萬元（2,650萬×10％），是甲
    ○○違約後伊所受損害應有265萬元，是伊依系爭契約請求
    甲○○給付違約金265萬元，並無不妥。爰依系爭契約第10
    條第3款約定，求為命甲○○給付265萬元及自民事起訴狀繕
    本送達翌日起至清償日止，按週年利率5％計算利息，及以
    供擔保為條件宣告假執行之判決。
二、甲○○則以：伊於簽約當日即無簽約意願，然因仲介人員丙
    ○○欺騙伊：說伊未將不動產所有權狀正本帶至簽約處、且
    買方所簽發之第一期款面額265萬元之支票發票日是在10日
    後屆期、另買方沒有按履約保證申請書所載之買賣價金管理
    方式履行，並非真正之買賣契約等語。伊當時因急著趕飛機
    至日本，仲介公司的人員圍著伊不讓伊趕飛機，且伊誤信仲
    介人員所述，始於系爭契約上簽名。又依系爭契約第3條第2
    款記載：「甲方（即乙○○）給付第一期款，乙方（即甲○
    ○）同時應交付土地及建物改良物所有權狀正本，由特約地
    政士收執保管」，惟伊從未交付土地及建物改良物所有權狀
    正本。再依一般房屋買賣之交易習慣，簽約日所給付之定金
    所簽發之票據應以當日為發票日，絕不可能記載於後，是伊
    簽約當時無成立該買賣契約之意思表示甚明。況乙○○繳納
    第1期價金所簽發之支票，依系爭契約第2條第2款、及買賣
    價金履約保證申請書第2條第1款之約定，應以記載「安信建
    築經理公司受託信託財產專戶」為受款人、且記載禁止背書
    轉讓，始符合約定，然伊從未收受乙○○之支票，而乙○○
    所交付代書謝淑文之支票，受款人是記載「甲○○」、亦未
    記載「禁止背書轉讓」等文字，未符合上開契約之約定，是
    乙○○顯未完成交付價金義務。茲系爭契約存有諸多不確定
    因素，乙○○及仲介人員對此亦知之甚詳，是伊並無違約情
    事。縱伊有違約，乙○○並未遭受任何損失，其請求之違約
    金亦顯屬過高，應予酌減等語置辯。
三、原審為乙○○一部勝訴、一部敗訴之判決，即判命甲○○應
    給付乙○○35萬元本息，並駁回其餘之訴。甲○○就其敗訴
    部分提起上訴，聲明：(一)原判決不利於甲○○部分廢棄。(二)
    上開廢棄部分，乙○○在第一審之訴駁回。乙○○則聲明：
    上訴駁回。乙○○並就其敗訴部分，提起一部附帶上訴，聲
    明：(一)原判決關於駁回乙○○第一審之訴部分於30萬元之範
    圍內廢棄。(二)上開廢棄部分，甲○○應再給付乙○○30萬元
    及自起訴狀繕本送達翌日起至清償日止，按週年利率5％計
    算之利息。甲○○則聲明：附帶上訴駁回。
四、查兩造於96年10月2日合意向安信公司申請買賣價金履約保
    證，並簽立買賣價金履約保證申請書。嗣於同年月5日，經
    由萬事達公司之仲介，親自到場簽訂系爭房地之書面買賣契
    約。而系爭契約第10條第3款約定：「本約簽訂後，乙方（
    指甲○○）若有擅自解約、不為給付、給付不能或違約情事
    致本約解除，應立即返還已收價金並負擔甲方（指乙○○）
    所受損害之賠償外，並同意甲方已支付價金總額計算，做為
    懲罰性違約金給付甲方」等情，有系爭買賣契約、買賣價金
    履約保證申請書等為證（原審卷第8至13、59頁），復為兩
    造所不爭執，自堪信為真實。
五、乙○○主張已與甲○○成立買賣契約，並已依約交付買賣價
    金，然甲○○無故拒絕履約，爰請求甲○○給付違約金等語
    ，但為甲○○所否認，並以前開情詞置辯，則本件應審酌者
    為：(一)系爭買賣契約是否已成立？(二)乙○○所交付之支票，
    受款人記載為「甲○○」、且未記載「禁止背書轉讓」等文
    字，是否未完成履行給付第一期價金之義務？(三)乙○○請求
    之違約金應否酌減？
六、系爭買賣契約是否已成立？
    (一)按當事人互相表示意思一致者，無論其為明示或默示，契
      約即為成立。當事人對於必要之點，意思一致，而對於非
      必要之點，未經表示意思者，推定其契約為成立，關於該
      非必要之點，當事人意思不一致時，法院應依其事件之性
      質定之，民法第153條定有明文。查兩造於96年10月5日親
      自到場簽訂系爭買賣契約，而觀諸系爭買賣契約書就買賣
      契約必要之點即買賣標的和價金，均已達成意思一致；且
      甲○○亦自承係因房貸壓力大而欲出售系爭房屋（原審卷
      第111頁）；再參諸證人丙○○亦證稱其曾陪同甲○○至
      銀行洽談有關甲○○房屋之貸款問題，銀行經理稱甲○○
      貸款為2700多萬元等語（原審卷第111頁），顯見甲○○
      確實背負房貸壓力而欲出售系爭房地，是堪認甲○○於簽
      約日確實同意將系爭房地出售予乙○○，系爭買賣契約業
      已成立。
    (二)甲○○雖辯稱係因仲介人員丙○○於簽約當日欺騙伊並非
      真正之買賣契約，伊因誤信仲介人員所述，始在系爭買賣
      契約上簽名等語。惟經質問證人丙○○其證稱：伊並沒有
      對甲○○說簽的文件不算是真正的買賣契約，亦沒有告訴
      甲○○可以等甲○○從日本回來再確認，簽約之前，甲○
      ○有說她沒有告訴她的家人，伊要甲○○和她兒子商量好
      ，嗣後甲○○說有告訴她兒女，但並沒有說家人反對本件
      買賣的事，甲○○於簽約當日很快就簽下契約，但甲○○
      從日本回來之後反悔，甲○○說她先生反對本件買賣等語
      （原審卷第108至111頁），核與甲○○所辯顯不相同。再
      參以甲○○既稱96年10月5日簽約當日欲趕飛機至日本參
      加其女兒婚禮，衡諸常情，如無簽訂系爭買賣契約之意，
      當不至趕赴機場前，刻意撥冗至仲介公司與買方會面並簽
      下系爭買賣契約。甲○○既未能再舉證證明其係受仲介人
      員丙○○之欺騙簽訂系爭契約，其辯稱係因遭欺騙始簽訂
      系爭買賣契約等語，自無足採。
    (三)甲○○又辯稱依系爭買賣契約第3條第2項第1款記載：「
      簽約時甲方（即乙○○）給付第一期款，乙方（即甲○○
      ）同時應交付土地及建物改良物所有權狀正本，由特約地
      政士收執保管」，惟甲○○從未交付土地及建築改良物所
      有權狀正本，足見系爭買賣契約未成立等語。然上開買賣
      契約第3條第2款僅為系爭買賣契約關於甲○○應履行義務
      之約定，甲○○於締約是日未帶系爭房地所有權狀正本之
      原因可能有多端，且此僅係契約履行的問題，與契約成立
      與否無關，尚難以此推認系爭契約未成立。
    (四)甲○○另辯稱依一般房屋買賣之商業習慣，簽約日所給付
      之定金所簽發之票據應以當日為發票日，絕不可能記載於
      後，然乙○○所交付簽約款支票之發票日為96年10月15日
      ，並非簽約日96年10月5日，顯見簽約當時有諸多不確定
      性因素，兩造之買賣契約未成立等語。然甲○○就其抗辯
      之商業習慣並未舉證證明之，且系爭契約第3條第2項第1
      款關於簽約時乙○○應給付第1期款之約定，為乙○○應
      履行契約義務之約定，惟乙○○所簽發支付頭期款之支票
      ，其發票日之記載雖不符契約約定，是否構成違約，仍應
      視簽約時兩造之合意。查甲○○於簽約當日對乙○○交付
      之支票發票日既未提出異議，嗣後該支票亦交付予兩造同
      意之特約地政士收執保管，且96年10月16日兌現而存入安
      信公司受託信託財產專戶的事實（原審卷第147頁），復
      為甲○○所不爭執，是雖上開乙○○所簽發支付第一期簽
      約款支票的發票日是在簽約日後10日，亦不影響系爭契約
      之成立。
    (五)甲○○復辯稱其患有精神上疾病等語，並提出壢新醫院診
      證明書為證（原審卷第61頁）；惟據證人丙○○證稱：甲
      ○○於簽約當天的精神狀態很好等語（原審卷第110頁）
      。按無行為能力人之意思表示，無效；雖非無行為能力人
      ，而其意思表示，係在無意識或精神錯亂中所為者，亦同
      ；又禁治產人，無行為能力，民法第75條、第15條雖定有
      明文。查甲○○為44年出生，是其於簽訂系爭買賣契約時
      為20歲以上之成年人；另原審依職權函詢壢新醫院關於甲
      ○○精神狀況，據該院以97年8月18日壢新醫字第2008080
       121號函覆稱：病患（即甲○○）於93年12月25日至94年
      1月2日期間開始有頭痛之主訴，自96年1月9日婦產科門診
      開始有失眠記錄及藥物治療，96年10月23日及96年10月30
      日經婦產科門診診斷為焦慮合併失眠，之後陸續迴診至96
      年8月7日等語（原審卷第95頁），從而，依該醫院所函覆
      之內容可知，甲○○於96年10月5日簽約當日之精神狀況
      當無「無意識或精神錯亂」之情形，並非心神喪失或精神
      耗弱至不能處理自己事務之無行為能力人。而成年人如未
      受禁治產宣告，除有心神喪失、無意識或精神錯亂而達喪
      失意思能力程度之情形外，依前述民法第75條、第15條規
      定之反面解釋，應認有完全之行為能力，能獨立以法律行
      為負擔義務，是甲○○與乙○○所簽訂之系爭買賣契約自
      屬有效。
    (六)甲○○又辯稱仲介人員既已於系爭買賣契約書第3條空白
      欄記載：「第二期款延至96年10月18日，買賣雙方均無違
      約情事」等文字，足見雙方已商議於96年10月18日再行商
      議決定究竟是否要成立該買賣契約等語。惟揆諸上開文字
      意旨已載明係「第二期款」延至96年10月18日，揆其文義
      ，係將原乙○○應於96年10月15日給付第2期款之義務，
      展延至96年10月18日，並免除買賣雙方之違約責任，尚無
      從曲解為兩造係商議於96年10月18日再行決定究竟是否要
      成立該買賣契約，故甲○○所辯，並不足採。
七、乙○○所交付之支票，受款人記載為「甲○○」、且未記載
    「禁止背書轉讓」等文字，是否未完成履行給付第一期價金
    之義務？
    查兩造於96年10月2日合意向安信公司申請買賣價金履約保
    證，有買賣價金履約保證申請書附卷可參（原審卷第59頁）
    。該買賣價金履約保證申請書第2條關於「買賣價金之管理
    」固約定：「買方依不動產買賣合約應給付之各期價金，應
    全數按下列本案專屬繳款帳號存匯入履保專戶，並保留存匯
    款單據以茲憑證（以票據為支付者應以安信建築經理公司受
    託信託財產專戶為受款人，並記載禁止背書轉讓）」（原審
    卷第59頁），惟揆諸上開約定「以票據為支付者應以安信公
    司受託信託財產專戶為受款人，並記載禁止背書轉讓」之真
    意，係為確保該票據之款項確實匯入安信公司之受託信託財
    產專戶，俾兩造本於誠信履行其義務，並由中立之第三人保
    障兩造之權利不受損害。故苟買方所支付之價金實際上已存
    入該專戶，縱使方式未完全依上開契約文字之形式規定，實
    質上仍應認買方已履行其給付價金義務。本件簽訂系爭合約
    時，乙○○所交付之第一期簽約款支票雖係以「甲○○」為
    受款人，且未載明「禁止背書轉讓」等文字（原審卷第60頁
    ），惟兩造既不爭執上開支票之價款，乙○○已依約存入安
    信公司受託信託財產專戶之事實（原審第147頁），應認乙
    ○○已履行給付價金義務，甲○○辯稱乙○○價金之交付未
    符合上開契約之約定，即屬未完成交付價金義務等語，尚無
    足採。
八、乙○○請求之違約金應否酌減？
    (一)系爭買賣契約第10條第3項約定：「本約簽訂後，乙方（
      指甲○○）若有擅自解約、不為給付、給付不能或違約情
      事致本約解除，應立即返還已收價金並負擔甲方（指乙○
      ○）所受損害之賠償外，並同意甲方已支付價金總額計算
      ，做為懲罰性違約金給付甲方」。查乙○○已履行其給付
      第一期價金之義務，惟甲○○嗣違約不賣，並拒絕履行後
      續之契約義務，乙○○於97年1月11日先以存證信函定期
      對甲○○再為催告，甲○○仍拒絕履行，乙○○再於原審
      97年7月31日言詞辯論時當庭以言詞對甲○○解除系爭買
      賣契約，有桃園府前郵局第94號存證信函、原審97年7月
      31日言詞辯論筆錄可稽（原審卷第18至19頁、38頁），是
      依民法第254條之規定，乙○○已合法解除系爭契約。則
      兩造契約既經合法解除，依系爭買賣契約第10條第3款約
      定，乙○○主張甲○○應給付違約金，自為可取。
    (二)按約定之違約金額過高者，法院得減至相當之數額，民法
      第252條定有明文，而約定之違約金是否相當，須依一般
      客觀事實，社會經濟狀況及當事人所受損害情形，以為衡
      量之標準，若所約定之額數，與實際損害顯相懸殊者，法
      院自得酌予核減，並不因懲罰性違約金或賠償額預定性違
      約金而異。查本件乙○○雖耗費時間、精力與甲○○磋商
      買賣條件，惟據證人丙○○證稱：甲○○於簽約後5日即
      告知毀約之事（原審卷第110頁），雖乙○○所給付之第
      一期簽約款265萬元嗣已兌現，然其兌現日係在甲○○悔
      約之後，且乙○○亦自承安信公司嗣已於97年1月31日將
      其所交付由該公司保管之265萬元買賣價金返還乙○○，
      有乙○○彰化銀行活期儲蓄存款存摺節本可稽（原審卷第
      52頁）；雖乙○○主張其係以賣家具為業，購入系爭房屋
      係作投資之用，依財政部公布之96年度「個人出售房屋未
      申報或已申報而未能提出證明文件之財產交易所得標準」
      ，桃園縣中壢市之不動產依據房屋評定現值10％計算，其
      所失利益達265萬元，原審僅判決35萬元，顯低估其損害
      ，應認甲○○應再給付違約金30萬元等語。本院審酌甲○
      ○於系爭買賣契約簽訂後，率而違約，拒絕繼續履行，固
      不可取，然乙○○96年10月16日兌現支付之第1期價金265
      萬元，已於97年1月31日全數由安信返還，乙○○未受有
      買賣價金之損失，再乙○○固稱其購買系爭房屋係作投資
      之用，然甲○○於簽約後5日即告知毀約，是時乙○○亦
      未尋得買主（本審卷第45頁），依嗣後房地產市場之景氣
      ，乙○○能否順利出售而獲得差額利潤，實非無疑；雖依
      財政部公布之96年度個人出售房屋未申報或已申報而未能
      提出證明文件之財產交易所得標準「依房屋評定現值之百
      分之十」，應為課徵個人綜合所得稅時，計算個人綜合所
      得總額，於出售房屋而能提出證明文件時，財政部所評定
      課稅之所得標準而已，無從即為差額利潤之認定。惟乙○
      ○支出第1期價金至受返還之期間，無從利用該金額週轉
      ，受有相當利息之損失，且其為處理本事件，亦耗費相當
      勞力、時間及費用，且甲○○蓄意違約，亦具可歸責性等
      一切情狀，認乙○○得請求之違約金額應酌減為35萬元為
      當，逾此部分之請求，即無可取。
九、綜上，乙○○主張系爭買賣契約已成立，甲○○違約不履行
    買賣契約，依系爭契約第10條第3項之約定，應給付違約金
    35 萬元，即屬有據，逾此部分，即為無據。從而，乙○○
    依系爭買賣契約第10條3項，請求甲○○給付35萬元及自起
    訴狀繕本送達之翌日即97年7月2日起至清償日止，按週年利
    率5％計算之利息，為有理由，應予准許，逾此部分之請求
    為無理由，應予駁回。是則原審就上開應准許部分，為甲○
    ○敗訴之判決，並為准、免假執行之宣告，其餘不應准許部
    分，原審為乙○○敗訴之判決，經核並無不合。兩造各就其
    上訴及附帶上訴聲明範圍，提起上訴及起附帶上訴，指摘原
    判決該等部分不當，求予廢棄改判，均無理由，均應予以駁
    回。
十、本件事實已臻明確，兩造其餘之攻擊或防禦方法，經核於判
    決結果無何影響，爰不一一論述，併此敘明。
十一、據上論結，本件上訴及附帶上訴均為無理由，依民事訴訟
    法第449條第1項、第78條判決如主文。
中    華    民    國    98    年    5     月    12    日
                    民事第三庭
                        審判長法  官 林敬修
                              法  官 張靜女
                              法  官 吳青蓉
正本係照原本作成。
不得上訴。
中    華    民    國    98    年    5     月    13    日
                              書記官 吳碧玲


司法院資訊處製作；財團法人民間司法改革基金會備份。
